臺灣新北地方法院板橋簡易庭民事判決
111年度板簡字第235號
原      告  李岱祐

訴訟代理人  梁悅嬌  
被      告  黃煒棼  

上列當事人間請求確認本票債權事件，本院於民國111年5月27日
言詞辯論終結，判決如下：                      
    主      文
確認被告持有原告所簽發如附表所示本票之本票債權，於超過新
臺幣371,562元，及自民國110年2月27日起至民國110年7月19日
止，按週年利率20%計算之利息，另自民國110年7月20日起至清
償日止，按週年利率16%計算之利息部分，對原告之本票債權不
存在。
原告其餘之訴駁回。
訴訟費用由被告負擔55%，餘由原告負擔。
　  事實及理由
壹、程序事項：
    按確認法律關係之訴，非原告有即受確認判決之法律上利益
    者，不得提起之；確認證書真偽或為法律關係基礎事實存否
    之訴，亦同，民事訴訟法第247條第1項定有明文。又所謂即
    受確認判決之法律上利益，係指法律關係之存否不明確，原
    告主觀上認其在法律上之地位有不安之狀態存在，且此種不
    安之狀態，能以確認判決將之除去者而言，若縱經法院判決
    確認，亦不能除去其不安之狀態者，即難認有受確認判決之
    法律上利益（最高法院52年台上字第1240號判例參照）。準
    此，本件原告主張被告持有如附表所示之本票（下稱系爭本
    票），對原告之票據債權，於超過新臺幣(下同)270,000元
    之部分對原告不存在，此為被告所否認，則兩造間因被告對
    原告票據債權之法律關係存否不明確，致原告在私法上之地
    位有受侵害之危險，而此項危險得以對於被告之確認判決除
    去之，是原告於本件自有即受確認判決之法律上利益，揆諸
    前揭說明，原告提起本件確認之訴，自屬合法，合先敘明。
貳、實體事項：
一、原告主張：被告持有以原告名義所簽發之系爭本票，向本院
    聲請本票裁定，並經本院以110年度司票字第11071號裁定(
    下稱系爭本票裁定)准許強制執行在案，原告向被告借款500
    ,000元，被告實際交付475,000元，約定每月利息為12,500
    元，原告已清償200,000元，僅餘270,000元尚未清償，是系
    爭本票債權超過270,000元之部分對原告已不存在。並聲明
    ：確認被告所持有之系爭本票債權超過270,000元之部分對
    原告不存在。
二、被告則以：原告於109年1月16日夥同訴外人梁悅嬌，以原告
    所有之不動產(新北市○○區○○○段○號00000-000號建物、同段
    地號0000-0000號、0000-0000號土地)設定抵押，向被告借
    款500,000元，約定每月利息12,500元，並協議於
    109年2月20日清償，被告扣除第1期利息、手續費、代書費
    等費用，實際交付借款475,000元，原告於同日簽訂借款契
    約書、審閱切結書、撥款同意書，並簽發系爭本票，被告認
    原告與梁悅嬌為共同借款人，然原告與梁悅嬌嗣卻表示對方
    始為借款人，而分別提起確認債權不存在之訴。原告前欲將
    前揭不動產過戶予梁悅嬌向銀行申請貸款，梁悅嬌表示貸款
    成功立即償還借款，被告因而配合塗銷抵押權設定，惟原告
    與梁悅嬌嗣仍一再拖延還款，因前揭不動產已移轉至梁悅嬌
    名下，被告遂於110年6月21日與梁悅嬌協商，並簽訂協議書
    ，約定由梁悅嬌於110年8月5日償還借款500,000元及其利息
    、違約金共計556,250元，並簽立還款協議書及票面金額為5
    56,250元之本票為擔保；被告不爭執原告自109年1月16日起
    至111年4月11日止已清償200,000元，惟此部分係為清償系
    爭借貸之利息等語，資為抗辯。並聲明：原告之訴駁回。
三、法院之判斷：
  ㈠原告於109年1月16日向被告借款500,000元，約定原告應於每
    月20日給付月息12,500元，被告實際交付借款475,000元，
    原告並簽發系爭本票交與被告，其後陸續交付200,000元與
    被告以清償系爭借款債務；被告嗣執系爭本票對原告聲請本
    票裁定，並經本院以系爭本票裁定獲准等情，有兩造提出之
    通訊軟體LINE對話紀錄、匯款委託書取款憑條、匯款明細、
    借款契約書、審閱切結書、撥款同意書、系爭本票、新北市
    新店地政事務所他項權利證明書在卷可證，復經本院依職權
    調取上開卷宗核閱屬實，且為兩造所不爭執，堪信屬實。
  ㈡按稱消費借貸者，於當事人間必本於借貸之意思合致，而有
    移轉金錢或其他代替物之所有權於他方之行為，始得當之，
    民法第474條第1項定有明文。故自貸與金額中預扣利息，該
    部分既未實際交付借用人，不能認為貸與本金之一部，故利
    息先扣之消費借貸，其貸與之本金應以利息預扣後實際交付
    借用人之金額為準（最高法院110年度台上字第2210號判決
    意旨參照）。本件原告向被告借款500,000元，被告預扣利
    息等費用後，實際交付原告之借款金額為475,000元，為兩
    造所不爭執，揆諸前開說明，應認系爭本票所擔保之借款本
    金金額為475,000元。
  ㈢次按約定利率，超過週年百分之20者，債權人對於超部分之
    利息，無請求權，110年1月20日公布修正前民法第205條定
    有明文。而110年1月20日公布、110年7月20日施行之民法第
    205條、民法債編施行法第10條之1則規定，約定利率，超過
    週年百分之16者，超過部分之約定，無效；修正之民法第20
    5條之規定，於民法債編修正施行前約定，而於修正施行後
    發生之利息債務，亦適用之。又所謂應先抵充之利息，係僅
    指未超過法定利率限制之利息而言，至超過法定利率限制之
    利息，民法第205條既規定債權人無請求權，自難謂包含在
    內，亦不得執該規定，謂債務人就其約定超過法定利率限制
    之利息，已為任意給付（最高法院108年度台上字第585號判
    決意旨參照）。兩造約定原告每月應給付利息12,500元即月
    息2.6%(計算式：12,500元÷475,000元≒2.6%)，依此換算年
    息即為31.2%(計算式：2.6%×12＝31.2%)，已逾修正前民法第
    205條所定最高利率年息20%上限，就約定利率超過週年利率
    20%部分，原告係依被告之要求每月給付利息，依前開說明
    ，尚難認原告就超過週年利率20%部分係任意給付，是以，
    系爭本票所擔保之借款債務應為本金475,000元，及自109年
    2月21日起至110年7月19日止，按週年利率20%計算之利息，
    另自110年7月20日起至清償日止，按週年利率16%計算之利
    息，逾此部分，被告對原告之系爭本票債權即不存在。
  ㈣再按清償人所提出之給付，應先抵充費用，次充利息，次充
    原本，民法第323條前段亦有明定。依被告提出之借款契約
    書及原告提出之匯款明細，可見系爭借款之清償日為109年2
    月20日，原告迄至110年2月26日止，業已清償200,000元，
    然兩造就系爭借款既未約定抵充順序，原告已返還之款項，
    依民法第323條所定順序，先充利息，後充原本。依此計算
    之結果，原告所給付之200,000元，應先抵充自109年2月21
    日起至110年2月26日止之利息96,562元(計算式：475,000元
    ×20%×371÷365＝96,562元，元以下四捨五入），再抵充借款
    本金103,438元(計算式：200,000元－96,562元＝103,438元)
    ，是以，原告尚積欠被告借款本金371,562元(計算式：475,
    000元－103,438元＝371,562元)，及自110年2月27日起至110
    年7月19日止，按週年利率20%計算之利息，另自110年7月20
    日起至清償日止，按週年利率16%計算之利息，逾此範圍，
    被告對原告之系爭本票債權不存在。
四、綜上所述，原告提起本件確認之訴，訴請確認如主文第1項
    所示，為有理由，應予准許。逾此部分之請求，則無理由，
    應予駁回。
五、本件事證已臻明確，兩造其餘之攻擊防禦方法及所提證據，
    於判決結果不生影響，爰不一一論列，併此敘明。
中　　華　　民　　國　　111 　年　　7 　　月　　8 　　日
                  臺灣新北地方法院板橋簡易庭
                            法  官　施函妤
以上為正本係照原本作成。
如不服本判決，應於送達後20日內，向本院提出上訴狀並表明上
訴理由，如於本判決宣示後送達前提起上訴者，應於判決送達後
20日內補提上訴理由書（須附繕本）。
中　　華　　民　　國　　111 　年　　7 　　月　　8 　　日
                            書記官  吳昌穆
附表：
發票人 票面金額（新臺幣） 發票日（民國） 到期日 李金妹 500,000元 109年1月16日 未填載